臺灣高雄地方法院刑事判決　　　　　　　 100年度易字第91號
公　訴　人　臺灣高雄地方法院檢察署檢察官
被　　　告　王建盛
上列被告因詐欺案件，經檢察官提起公訴（99年度偵字第22531
號），本院判決如下：
    主  文
王建盛幫助犯詐欺取財罪，處有期徒刑貳月，減為有期徒刑壹月
，如易科罰金，以銀元參佰元即新臺幣玖佰元折算壹日。緩刑貳
年，並向公庫支付新臺幣貳萬元。
    事  實
一、王建盛明知邇來國內猖獗之詐騙集團為掩飾其不法行徑、避
    免執法人員之查緝，經常要求被害人將被騙之款項匯入所使
    用之人頭帳戶以掩人耳目，因此客觀上得預見取得並使用他
    人存摺、金融卡等帳戶資料者，常與財產犯罪密切相關，詎
    竟基於縱有人取得其金融帳戶作為詐欺取財之犯罪工具，亦
    不違背其本意之不確定幫助故意，於民國94年5 月3 日17時
    17分前之某時，在不詳地點，將其所申辦之台新國際商業銀
    行（下稱台新銀行）東高雄分行金融帳戶（帳號0000000000
    0000號）之存摺、提款卡及密碼，交付予欠缺信賴關係之某
    真實姓名、年籍不詳之成年男子，而容任對方恣意使用前開
    帳戶。嗣該人所屬詐欺集團成員，即共同基於意圖為自己不
    法所有之犯意聯絡，於94年5 月3 日17時10分許，以電話向
    周珮君誆稱其持用之中國信託商業銀行信用卡尚有消費及預
    借現金帳款未繳，須至自動櫃員機（ATM ）操作變更密碼，
    致使周珮君陷於錯誤，而於同日17時17分許，以提款卡操作
    自動櫃員機（ATM ）匯款新臺幣（下同）29,454元（扣除手
    續費17元，實際轉入金額為29,437元）至王建盛之上開台新
    銀行帳戶內，隨即遭詐欺集團成員提領一空。嗣周珮君事後
    發覺有異，報警究辦，始查悉上情。
二、案經高雄市政府警察局三民第二分局移送臺灣高雄地方法院
    檢察署檢察官偵查起訴。
    理  由
一、按被告以外之人於審判外之陳述，雖不符前4 條（即刑事訴
    訟法第159 條之1 至159 條之4 ）之規定，而經當事人於審
    判程序同意作為證據，法院審酌該言詞陳述或書面陳述作成
    時之情況，認為適當者，亦得為證據。當事人、代理人或辯
    護人於法院調查證據時，知有第159 條第1 項不得為證據之
    情形，而未於言詞辯論終結前聲明異議者，視為有前項之同
    意，刑事訴訟法第159 條之5 定有明文。本案本院用以認定
    被告犯罪事實存否之被告以外之人於審判外之言詞及書面陳
    述，雖為傳聞證據，然檢察官及被告於本院審判時，經告以
    要旨及提示後，或表示同意有證據能力；或表示無意見，未
    聲明異議（詳本院審易卷第12頁第11行，本院易字卷第11頁
    第11行以下、第21頁背面倒數第3 行以下），本院審酌上開
    證據均係依法取得，並無任何違背法律規定之情事，認為適
    當，依上揭刑事訴訟法第159 條之5 第1 項、第2 項之規定
    ，均有證據能力。
二、訊據被告王建盛坦承開立台新銀行東高雄分行金融帳戶，及
    該帳戶於開立後即遭他人持以使用之事實；惟否認有何幫助
    詐欺取財犯行，辯稱：該帳戶係為領取所任職之燦坤實業股
    份有限公司每年度員工分紅配股，故申辦上開帳戶，密碼則
    寫在提款卡上以免忘記，申辦該帳戶後即將存摺連同提款卡
    置於機車置物箱內，嗣後遺失，並未提供該帳戶予他人使用
    等語。經查：
（一）上開台新銀行帳戶，乃被告王建盛於94年4 月29日，在台
      新銀行東高雄分行所申請開設，而被害人周珮君因遭詐欺
      集團施詐，致陷於錯誤，於94年5 月3 日17時17分許，以
      提款卡匯款29,454元（扣除手續費17元，實際轉入金額為
      29,437元）至王建盛之上開台新銀行帳戶等情，為被告王
      建盛自承在卷（詳本院審易卷第12頁第13行以下之不爭執
      事項）。並經被害人周珮君於警詢中陳述明確（詳警卷第
      3 、4 頁）。此外，復有被害人周珮君之合作金庫銀行存
      摺影本（詳警卷第17、18頁）、被告前開帳戶開戶資料與
      交易明細表（詳偵卷第22至24頁）等在卷可稽。是上開事
      實，足堪認定。
（二）按金融帳戶係個人理財之工具，一般人向金融機構開設帳
      戶，並無任何法令之限制，只須提出身分證、印章即可辦
      理開戶，此為眾所週知之事實，則依一般人之社會生活經
      驗，苟見他人不自行申請開立帳戶而蒐集不特定人之帳戶
      使用，衡情應可知悉被蒐集之帳戶係被利用為與財產有關
      之犯罪工具。且近來利用人頭帳戶詐欺取財之犯罪類型層
      出不窮，該等犯罪多數均係利用人頭帳戶作為出入帳戶，
      並經媒體廣為披載，被告係成年且智力成熟之人，對此應
      知之甚詳。故倘若被告申設上開帳戶之目的有明確之使用
      用途，且確如其所稱係用以整理公司配發之股利等情，則
      被告於開戶之後，自當將該帳戶之存摺、提款卡、密碼等
      物妥適藏放，方屬合理。然如被告所稱，其於取得存摺等
      物後，便將之置放於機車之置物箱內，未加妥善保管，此
      已與常理有悖。況被告持以開戶所用之身分證、印章等物
      ，於開戶完畢後尚會置放在其身上，但對於甫開戶所取得
      之存摺、提款卡、密碼等物，卻逕自置放於機車置物箱內
      未予聞問，直迄成為警示帳戶後，方稱遭竊，且又未就竊
      案報警處理，是觀諸被告此等行徑，實難稱與事理相合。
      再則，被告於94年4 月29日存入100 元開立上開台新銀行
      帳戶後，旋即於同年5 月3 日經跨行轉出20元（另收取手
      續費17元），此亦有被告前開帳戶之交易明細資料在卷可
      稽（詳偵卷第23頁）。顯見該帳戶於開戶之後，不但未有
      任何款項存入，且有迅即經人試用該帳戶之轉帳功能是否
      正常之情形，故被告申辦上開台新銀行帳戶之目的，實係
      交由他人作為轉帳之用，已臻至明。
（三）又詐騙集團亦當知社會上一般常人當發現其帳戶存摺、印
      章、提款卡、提款密碼等重要資料遺失或遭竊，將立即報
      警或向金融機構辦理掛失止付。故在此情形下，如詐騙集
      團係以拾獲或竊得之帳戶作為其等取得詐騙款項之帳戶者
      ，則在向他人詐欺，致使被害人將款項匯入該帳戶後，極
      有可能因帳戶所有人掛失止付而無法提領，則其等詐騙集
      團大費周章從事於犯罪行為且甘冒犯罪後遭追訴、處罰之
      風險，最後卻只能平白無故地替原帳戶所有人匯入金錢，
      自身卻無法獲致犯罪所得，殊非合理。換言之，從事此等
      財產犯罪之不法集團，若非能確信用以獲致匯款之帳戶所
      有人不會去報警或掛失止付，以確保其等能自由地使用該
      帳戶，則其等應不至於以該帳戶作為獲致被害人匯款之工
      具。再衡以被害人周珮君匯入款項至上開被告之帳戶後，
      隨即於當日遭領取，此有上開帳戶交易明細附卷可憑（詳
      偵卷第23、24頁），益足徵該實施詐欺取財之行為人，於
      向被害人施用詐術後時，確有把握該帳戶不會被帳戶所有
      人掛失止付，是依上開所述，自難認詐欺集團成員會選擇
      以竊盜或侵占遺失物之方式，取得被告之上開帳戶加以使
      用。況被告於上開帳戶遺失後，均未有向金融機構或警察
      機關為掛失之行為，迨至被害人遭詐欺後，被告始發現上
      開帳戶業經警通報為警示帳戶。是而，被告確係於被害人
      遭詐騙前之不詳時地，將上開帳戶存摺、提款卡及提款密
      碼提供予不詳詐欺集團成員使用，應可認定。質言之，被
      告可預見交付帳戶存摺影本、提款卡、密碼予他人，可能
      幫助他人犯罪，猶仍率爾交付，容任他人用以作為詐欺之
      工具，自難謂無幫助詐欺取財之不確定故意。
（四）被告雖又辯稱：上開台新銀行帳戶係為領取公司之分紅配
      股所申辦，密碼寫在提款卡上，係怕忘記等語。然同時持
      有他人帳戶之提款卡並知悉提款密碼，即可隨時提領該帳
      戶內存款，故金融帳戶提款卡及提款密碼，攸關存戶個人
      財產權益之保障，一般人均有應將存摺、提款卡分開並妥
      善保管，並熟記提款密碼，不輕易使他人知悉，以防盜領
      之常識。查被告自87年10月1 日起，即任職燦坤實業股份
      有限公司等情，有被告自行於偵查中提出之在職證明書1
      份在卷可參（詳偵卷第19頁），至本件案發當時已工作超
      過6 年，且自承另有華南、郵局、合作金庫及土地銀行等
      帳戶在卷（詳本院易字卷第23頁背面倒數第10頁），顯非
      年輕識淺或毫無社會經驗之人，自無不知存摺、提款卡及
      密碼應分開保管等常識之理，參以被告自承申辦金融帳戶
      後，並未更動銀行所設定之原始密碼等語（詳本院易字卷
      第25頁背面倒數第7 行）。故既然銀行於開立上開帳戶已
      交付原始密碼單，而上開帳戶又攸關個人財產甚鉅，為防
      止帳戶內金錢日後遭人窺探提款卡密碼後，將其內金錢提
      領一空之風險，應會立即更改銀行原先設定之密碼，惟被
      告卻反其道而行，非但不立即更動原始密碼，反將原始密
      碼寫在提款卡上，顯與常情不符，故所辯其習慣將提款卡
      密碼寫在提款卡上等語，已難輕信。再就受託買賣證券而
      言，應由委託人先行開立有價證券受託買賣帳戶、集中保
      管帳戶及款項劃撥帳戶，且證券經紀商接受客戶開設有價
      證券集中保管帳戶，應與客戶簽訂契約，並發給證券存摺
      （證券經紀商受託買賣有價證券辦法第4 條、第12條參照
      ）。故股份有限公司所發行之上市股票（份）買賣，須向
      證券經紀商開立有價證券受託買賣帳戶、集中保管帳戶及
      款項劃撥帳戶，並由證券經紀商發給證券存摺供股票（份
      ）存入之用。而被告所開設上開台新銀行帳戶，僅係一般
      新臺幣金融帳戶，非得作為股票（份）存入之用，是被告
      辯稱係為整理公司所配發之股利，方開立上開帳戶等語，
      亦顯與上揭規定不合，實難遽信。
（五）綜上所述，被告上揭辯詞，無足憑信。本件被告犯行，洵
      堪認定，應依法論科。
三、論罪、科刑：
（一）查被告王建盛行為後，刑法第339 條第1 項得科以罰金刑
      部分，因刑法第33條第5 款、第67條、第68條等規定業經
      變更，並於95年7 月1 日施行，罰金刑之最低度刑，由銀
      元10元（前經提高10倍）即新臺幣30元提高為新臺幣1000
      元，且加（減）之最低數額亦由銀元1 元即新臺幣3 元，
      提高為新臺幣100 元，玆經整體比較結果，裁判時法對被
      告並未較為有利，故依刑法第2 條第1 項規定，自應適用
      行為時法，亦即以修正前之刑法規定論斷罪責。至同日施
      行之刑法施行法第1 條之1 ，僅係規範如何將刑法分則罰
      金刑之單位由「銀元」轉換為「新臺幣」，未就各該分則
      之實際內涵加以變更；另刑法第30條之文字修正，並無關
      行為可罰性之變更，自均不生新舊法比較之問題，而應直
      接適用裁判時法，俱合先敘明。
（二）按刑法第339 條第1 項之詐欺取財罪，係以施用詐術使人
      陷於錯誤，而交付財物為犯罪構成要件，上開詐騙集團利
      用被告提供之上開帳戶作為工具，指示被害人將款項匯入
      該帳戶，再據以提領該詐得之款項，是被告提供上開帳戶
      存摺、提款卡及密碼等物，應非詐欺取財罪之構成要件行
      為，且被告並無基於犯罪之意思，而實施詐欺犯行，其交
      付上開帳戶之行為，僅係對於詐欺犯罪之實行有所助益，
      故核被告所為，係犯刑法第30條第1 項、第339 條第1 項
      之幫助詐欺取財罪。被告係幫助犯，依刑法第30條第2 項
      規定，應按正犯之刑減輕之。爰審酌被告雖未實際參與詐
      欺取財犯行，惡性非重，但其提供帳戶供不法犯罪集團使
      用，不僅造成執法機關不易查緝犯罪行為人，危害社會治
      安，助長社會犯罪風氣，更造成被害人求償上之困難，行
      止仍屬不當，且犯後迄未與被害人達成和解，以賠償被害
      人所受損失，及其犯罪目的、手段、造成之損害等一切情
      狀，量處如主文所示之刑。又被告所為之上開犯行，其犯
      罪時間係在96年4 月24日以前，依中華民國九十六年罪犯
      減刑條例第2 條第1 項第3 款規定，應將宣告刑減為二分
      之一，爰減如主文所示之刑。又被告行為時之刑法第41條
      第1 項前段及罰金罰鍰提高標準條例第2 條（現已刪除）
      係規定以銀元100 元至300 元折算1 日（即以新臺幣300
      元至900 元折算1 日），而被告行為後之現行刑法第41條
      第1 項前段，則係規定以新臺幣1000元、2000元或3000元
      折算1 日，是經比較修正前、後之易科罰金折算標準，應
      以行為時即修正前之規定，較有利於被告，故依刑法第2
      條第1 項前段之規定，本件自應適用修正前刑法第41條第
      1 項前段之規定，諭知易科罰金之折算標準。
（三）又被告前未曾受有期徒刑以上刑之宣告，此有臺灣高等法
      院被告前案紀錄表1 份在卷可佐，僅因一時思慮欠週，致
      罹刑典，經此偵、審程序及刑之宣告，當知所警惕，諒無
      再犯之虞，是認上開宣告之刑，以暫不執行為適當，爰依
      刑法第74條第1 項第1 款之規定予以宣告緩刑2 年，惟應
      向公庫支付2 萬元，使知惕勵，並啟自新。又依刑法第74
      條第4 項規定，上開負擔得為民事強制執行名義，若被告
      違反該負擔情節重大者，足認原宣告之緩刑難收其預期效
      果，而有執行刑罰之必要者，並得撤銷其宣告，刑法第75
      條之1 第1 項第4 款亦定有明文，附此敘明。
據上論斷，應依刑事訴訟法第299 條第1 項前段，刑法第2 條第
1 項前段、第339 條第1 項、第30條第2 項、第74條第1 項第1
款、第2 項第4 款，修正前刑法第41條第1 項前段，刑法施行法
第1 條之1 ，中華民國九十六年罪犯減刑條例第2 條第1 項第3
款、第7 條，罰金罰鍰提高標準條例第2 條、現行法規所定貨幣
單位折算新臺幣條例第2 條，判決如主文。
本案經檢察官張志杰到庭執行職務。
中    華    民    國    100   年    2     月    25    日
                    刑事第四庭  審判長法  官  方百正
                                      法  官  郭任昇
                                      法  官  葉文博
以上正本證明與原本無異。
如不服本判決應於收受本判決後10日內向本院提出上訴書狀，並
應敘述具體理由，如未敘述上訴理由者，應於上訴期間屆滿後20
日內補提理由書狀於本院（均須按他造當事人之人數附繕本）「
切勿逕送上級法院」。
中    華    民    國    100   年    2     月    25    日
                                      書記官  李柏親
附錄本判決論罪之法條：
刑法第30條
幫助他人實行犯罪行為者，為幫助犯。雖他人不知幫助之情者，
亦同。幫助犯之處罰，得按正犯之刑減輕之。
刑法第339條
意圖為自己或第三人不法之所有，以詐術使人將本人或第三人之
物交付者，處5 年以下有期徒刑、拘役或科或併科1 千元以下罰
金。
以前項方法得財產上不法之利益或使第三人得之者，亦同。
前二項之未遂犯罰之。